臺灣苗栗地方法院民事簡易判決　九十一年度苗簡字第二九號
　　原　　　告　乙○○
　　被　　　告　甲○○
右當事人間土地所有權移轉登記事件，本院判決如左：
    主    文
原告之訴駁回。
訴訟費用由原告負擔。
    事實及理由
一、原告之聲明：
　　被告應將坐落苗栗縣卓蘭鎮○○段六七一地號田持分八點五一平方公尺、六八０
　　地號田持分三０．三九平方公尺、六七九地號二四二．三八平方公尺、六九四地
　　號其中分別為一四八．八七平方公尺、四二．八五平方公尺五七九四二分土地（
　　下稱系爭土地），移轉登記為原告所有。
二、事實摘要：
    原告起訴主張坐落於苗栗縣卓蘭鎮○○段之六七一地號田、六八０地號田、六七
    九地號田六九四地號田之系爭土地為原告世代耕作，生產農作物藉以維生之土地
    。民國八十四年間五大旁家族宗親同意，委託本鎮桂林土地代書事務所依據「持
    分面積」、「分管契約書」、「實際使用部分」辦理土地分割，直至八十六年一
    月二十日方完成登記作業。八十九年三月間被告以道路通行條件要求原告再將兩
    人共有地（舊地號一五九—一）作第二次分割合併。九二一大地震後，政府地政
    機關再度辦理土地重測，才發理第一次辦理分割作業有明顯遺漏，致使原告在土
    地分割之後，登記持分權利比使用現狀面積減少四三０．一四平方公尺，而分割
    後登記持分權利比分割前登記持分權利面積則減少一一０四平方公尺。無法律上
    原因而受利益，致他人受損害者，應返還其利益，原告分割前登記持分權利共計
    一．一０九二公頃，分割後竟僅剩０．九九八八公頃，總計減少０．一一０四公
    頃，而被告分割前登記持分權利共０．九０九九公頃，分割後為０．九五七二公
    頃，總計增加０．０四七三公頃，故被告應將前述土地之登記持分權利歸還原告
    。爰依法提起本訴等語。被告則以依原告之主張，如其係指系爭土地於協議分割
    後，因測量人員辦理分割作業有誤，導致土地登記與分割協議內容不符，此所涉
    乃有關行政機關之行政作業疏失，則其救濟途徑應循行政程序，而非由本院審理
    ，又有關系爭土地及其他土地之合併分割，當事人有五大房家族宗親，非僅兩造
    ，原告獨對被告提起本訴，當事人是否適格，亦非無疑。又兩造及其他共有人間
    就系爭土地及其他共有土地之分割，係經彼此間之協議後，始交由詹秀林代書辦
    理。依卷附原告起訴狀所附證物二詹秀林代書所繕發之信函顯示，原告共取得十
    四筆土地，其中有十三筆為單獨所有，堪稱該協議分割之最大受益者，而詹代書
    於同函中並謂：任何一筆土地該由何人取得都非常明瞭，甚至有一筆土地若由二
    人以上持分者，還是原告等事先委請第三人實地測量完竣後再按人現耕面積持分
    登記等語，可知需事先至現場測者，僅限於全部共有人分割後，部分共有人仍維
    持共有之土地，其餘分配予單獨所有之土地，則僅作圖面作業，此乃事理之必然
    ，惟原告於多年後，再以當時測量人員未實際現場測量，僅作圖面作業，有明顯
    遺漏為由，實難令人苟同，而被告之所以取得系爭土地，完全係依兩造與其他共
    有人之分割協議而來，有其法律上之原因，與不當得利無涉，自無返還利益之問
    題等情置辯，而求為判決駁回原告之訴。
三、法院之判斷：
（一）原告主張之事實，固據其提出地籍圖謄本、葉昌其代書文書影本各乙份、實測
      圖正本乙份、共有土地所有權分割及買賣契約書六份、土地登記謄本四十份、
      分割前各共有人之持分表及分割前後面積比較表影本乙份、五大房土地分割圖
      表乙份為證，被告對前揭共有土地所有權分割契約書之真正並不爭執，惟以伊
      所分得之土地所有權均係本於前揭共有土地所有權分割及買賣契約書而來，係
      有法律上原因取得系爭土地，並無何不當得利之情形等語置辯。
（二）按當事人主張有利於己之事實者，就其事實有舉證之責任，民事訴訟法第二百
      七十七條定有明文。又當事人間對於分割不動產之約定，如已互相表示意思一
      致，依民法第一百五十三條第一項規定，其契約即為成立，依契約自由原則，
      債務人自應受此契約之拘束。
（三）查原告主張系爭土地，原告於分割前登記持分權利共計一．一０九二公頃，分
      割後竟僅剩０．九九八八公頃，總計減少０．一一０四公頃，而被告分割前登
      記持分權利共０．九０九九公頃，分割後為０．九五七二公頃，總計增加０．
      ０四七三公頃，故被告應將前述土地之登記持分權利歸還原告等語。惟查，系
      爭土地經本院向苗栗縣大湖地政事務所函查兩造於八十六年間第一次土地辦理
      分割登記時，兩造之協議內容及相關資料時，經該所函復兩造間就卓蘭鎮○○
      段六七一、六七九、六九四、六八０地號（即系爭土地），於重測前分別為卓
      蘭段一六一二、一五九三、一五九四、一五九六地號，並檢送當時之土地共有
      物分割契約書及登記謄本供參，依該土地共有物分割契約書內容之約定，系爭
      土地中地號一六一二（即重測後六七一地號）面積為貳肆點陸貳公畝，分割後
      歸被告取得二四六二分之四九九持分、訴外人張俊雄取得二四六二分之一三一
      ０持分、張俊星取得二四六二分之六五三持分，地號一五九三（即重測後六七
      九地號）面積為貳壹點捌柒公畝，分割後全部歸被告取得，地號一五九四（即
      重測後六九四地號）面積為零參點零壹公畝，分割全部歸被告取得，地號一五
      九六（即重測後六八０地號）面積為零伍點捌貳公畝，分割全部歸被告取得，
      此有兩造均不爭執之共有土地所有權分割契約書在卷可憑，而苗栗大湖地政事
      所亦據此兩造間之合意辦理分割登記，亦有原告所提出之原始土地登記謄本附
      卷可稽，是被告取得系爭土地之所有權係本於兩造間合意之共有土地所有權分
      割契約書而來，有法律上原因取得系爭土地，原告在前揭共有土地所有權分割
      契約書上既有蓋章，揆諸前揭說明，依契約自由原則，自應受此分割契約之拘
      束。另原告主張第一次分割協議有錯誤，自應由原告負舉證責任。而原告僅一
      再陳稱當時辦理分割作業有明顯遺漏，而未舉證證明前揭共有土地所有權分割
      契約書有何錯誤，自難認原告前揭主張為實在，尚不足採信。
五、綜上所述，被告係基於分割協議之原因關係而取得系爭土地，且該分割契約係經
    兩造意思表示合致而來，被告取得系爭土地有法律上原因，故原告主張不當得利
    返還請求權並不成立，其請求無理由，應予駁回。
六、本件事證已臻明確，兩造其餘之攻擊、防禦方法與舉證，核與本件判決結果無影
    響，爰不一一論述。
七、結論：本件原告之訴為無理由，並依民事訴訟法、第四百三十六條第二項、第七
    十八條，判決如主文。
中　　　華　　　民　　　國　　九十一　　年　　　四　　　月　　 三十 　　日
                                  臺灣苗栗地方法院民事庭
~B法　　　官　林靜雯
右為正本係照原本作成。
如對本判決上訴，須於判決送達後廿日內向本院提出上訴狀。
~B法院書記官　張茹茵
中　　　華　　　民　　　國　　九十一　　年　　　四　　　月　　 三十 　　日
